臺灣士林地方法院民事判決
110年度家繼簡字第22號
原      告  謝恆德  

被      告  謝吳素綢
            謝宗甫  
            謝佩琦  
            謝佳馨  
            周江和  
            謝福來  
            謝福壽  

            黃周美玉
            林周葉  

            謝美惠  
            謝秋良  
            周美卿  
            謝正義  
            謝正忠  
上  一  人
訴訟代理人  左玉芳  
被      告  謝秀雲  
            楊惠雯  
            楊清吉  
            楊淑敏  
            楊詠婕  
            周楊素子
            林玉鳳  
            雷高蓮美
            安天成  
            安天生    

            安天富  
            安秀敏  
            安秀蘋  
            黃樂翰    

            黃樂裕    

            謝春慧  

            林楊秀冬
            林長庚  
            林玉宗  
            林素箏  
            林明珠  
            林大獅  
            林金食  
            萬樹貞  

            林正堂  
            高林美鳳
上列當事人間請求分割遺產事件，本院於民國111年11月16日言
詞辯論終結，判決如下：
    主  文
被繼承人謝苗、謝炳耀、謝詹密所遺留之附表一編號1至7土地，
由兩造按附表二所示「加總應繼分」比例分割為分別共有。
訴訟費用由兩造按附表二所示「加總應繼分」比例分擔。
    事實及理由
壹、程序部分
　　本件被告經合法通知均未於言詞辯論期日到場，核無家事事
    件法第51條準用民事訴訟法第386條各款所列情形，爰準用
    民事訴訟法第385條第1項前段規定，准原告謝恆德聲請由其
    一造辯論而為判決。
貳、實體部分
一、原告主張：
　㈠被繼承人謝苗於民國8年12月27日死亡時，無配偶及子女，其
    遺留之附表一編號1至4土地均由母親即被繼承人謝詹密繼承
    ；被繼承人謝炳耀於16年8月17日死亡時，無配偶及子女，
    其遺留之附表一編號1至7土地均由母親即被繼承人謝詹密繼
    承；嗣被繼承人謝詹密於36年4月9日死亡，其遺留之附表一
    編號5土地及被繼承人謝苗、謝炳耀之遺產，均未辦理繼承
    登記，且部分繼承人已相繼過世，代位繼承人及再轉繼承人
    散居各地或未按址居住，無法協議分割，為此提起本件訴訟
    。
　㈡聲明：　
  ⒈被繼承人謝詹密、謝炳耀、謝苗所遺如附表一所示之遺產，
    應按應繼分比例分割為分別共有。
  ⒉訴訟費用由被告依應繼分比例連帶負擔。　　
二、被告答辯：
　　被告謝正忠、謝秀雲、楊清吉、楊淑敏、周楊素子、謝春慧
    於111年7月6日本院辯論時均表示同意分割，其餘被告則未
    曾於言詞辯論期日到場，亦未以書狀提出任何聲明或陳述。
三、繼承人有數人時，在分割遺產前，各繼承人對於遺產全部為
    公同共有，繼承人得隨時請求分割遺產，但法律另有規定或
    契約另有訂定者，不在此限，民法第1151條、第1164條定有
    明文。經查：
  ㈠被繼承人謝苗、謝炳耀、謝詹密於8年12月27日、16年8月17
    日、36年4月9日死亡，分別遺留附表一編號1至7之土地，且
    兩造為被繼承人謝詹密之全體繼承人等情，有①附表一編號1
    至7土地登記謄本(本院卷一第73至85頁、第455至567頁，本
    院卷二第183頁、第185至413頁)，②被繼承人謝苗、謝炳耀
    、謝詹密除戶謄本及權利人歸戶清冊(本院卷一第93、91、8
    9頁，本院卷二第26至44頁、第425至429頁、第445至448頁)
    ，③本件繼承系統表及繼承人戶籍謄本(本院卷一第95至249
    頁、第251至252頁)可以證明。
  ㈡民法繼承編施行法第8條規定：「繼承開始在民法繼承編施行
    前，被繼承人無直系血親卑親屬，依當時之法律亦無其他繼
    承人者，自施行之日起，依民法繼承編之規定定其繼承人」
    。又依司法院大法官會議98年12月11日釋字第668號解釋，
    民法繼承編施行法第8條所定「依當時之法律亦無其他繼承
    人者」，應包含依當時之法律不能產生選定繼承人之情形，
    故繼承開始於民法繼承編施行前，依當時之法規或習慣得選
    定繼承人者，不以在民法繼承編施行前選定為限；惟民法繼
    承編施行於臺灣已逾64年，為避免民法繼承編施行前開始之
    繼承關係久懸不決，有礙民法繼承法秩序之安定，凡繼承開
    始於民法繼承編施行前，而至上開解釋公布之日止，尚未合
    法選定繼承人者，自上開解釋公布之日起，應適用現行繼承
    法制，辦理繼承事宜。本件被繼承人謝苗、謝炳耀均係於民
    法繼承編施行前死亡，且均無直系血親卑親屬，迄至原告提
    起本件訴訟時，被繼承人謝苗、謝炳耀遺留之附表編號1至7
    土地，均未曾辦理繼承登記，足認應尚未依民法繼承編施行
    前之臺灣民間習慣選定繼承人，則依前述釋字第668號解釋
    及民法繼承編施行法第8條規定，被繼承人謝苗、謝炳耀之
    遺產，即應適用現行繼承法制即民法第1138條規定，由第二
    順位繼承人即被繼承人謝詹密繼承，於被繼承人謝詹密死亡
    後，再由被繼承人謝詹密之全體繼承人(即兩造)共同繼承。
  ㈢20年5月5日施行之民法第1142條第1項、第2項分別規定：「
    養子女之繼承順序，與婚生子女同」、「養子女之應繼分，
    為婚生子女之2分之1。但養父母無直系血親卑親屬為繼承人
    時，其應繼分與婚生子女同」(下稱修正前民法第1142條規
    定)，嗣上開規定於74年6月5日修正施行時刪除，其修正理
    由明載：「現行民法親屬編規定養子女在身分上既與婚生子
    女同為一親等之直系血親卑親屬，自不發生繼承順序之疑問
    ，且基於平等原則，在繼承法上其應繼分亦不應與婚生子女
    有所軒輊」，惟民法繼承編施行法對於上開修正無溯及既往
    適用之特別規定，依民法繼承編施行法第1條後段規定，於7
    4年6月5日前開始之繼承，自仍應適用修正前民法第1142條
    規定計算養子女之應繼分，故謝寶玉於36年4月9日代位謝祥
    繼承被繼承人謝詹密之遺產、被告謝春慧於59年4月25日繼
    承謝心意之遺產及林周錫於50年1月31日繼承林謝罔之遺產
    時，應繼分均為其餘婚生子女之2分之1。從而，兩造就本件
    遺產之應繼分比例應如附表二「加總應繼分」所示。
  ㈣綜上所述，本件遺產無禁止分割之法律規定或契約，且被告
    安天生、黃樂翰、黃樂裕之實際住居所不明，無從協議分割
    ，故原告依民法第1164條規定請求分割本件遺產，為有理由
    ，應予准許。本院考量附表一所示遺產均係土地之應有部分
    ，難以變價，且本件全體繼承人人數眾多，應繼分比例細分
    ，以原物分割亦顯不利於土地使用，因認附表一所示遺產按
    兩造應繼分比例分割為分別共有為適當，爰判決如主文第1
    項。
四、訴訟費用，由敗訴之當事人負擔，惟因共有物分割之事件涉
    訟，由敗訴當事人負擔訴訟費用顯失公平者，法院得酌量情
    形，命勝訴之當事人負擔其一部，此為民事訴訟法第78條、
    第80條之1所明定。本件遺產係因兩造無法自行協議分割，
    始由原告提起訴訟，兩造均因遺產分割而互蒙其利，自應由
    兩造按應繼分比例分擔訴訟費用方屬公平，爰判決如主文第
    2項。
五、依家事事件法第51條準用民事訴訟法第385條第1項前段、第
    80條之1，判決如主文。
中　　華　　民　　國　　111 　年　　12　　月　　14　　日
                  家事法庭  法  官  陳怡安
以上正本係照原本作成。
如對本判決上訴，應於判決送達後20日內向本院提出上訴狀，若
委任律師提起上訴者，應一併繳納上訴審裁判費，否則本院得不
命補正逕行駁回上訴。
中　　華　　民　　國　　111 　年　　12　　月　　14　　日
　　　　　　　　　          書記官  劉雅萍
【附表一】

【附表二】